【裁判字號】    98,親,182
【裁判日期】    981230
【裁判案由】    確認親子關係存在等
【裁判全文】
臺灣臺南地方法院家事判決               98年度親字第182號
原      告  乙○○
被      告  丙○○○
            甲○○
上  一  人
特別代理人  丁○○
上當事人間請求請求確認親子關係存在等事件，本院於民國98年
12月16日辯論終結，判決如下：
    主  文
確認原告乙○○與被告丙○○○間之親子關係不存在。
確認原告乙○○與被告甲○○間之親子關係存在。
訴訟費用新臺幣仟元由被告負擔。
    事實及理由
一、被告丙○○○經合法通知，未於言詞辯論期日到場，核無民
    事訴訟法第386條所列各款情形，爰依原告之聲請，由其一
    造辯論而為判決。
二、原告主張：
  (一)緣原告之生父張景煌（業於民國83年7月29日死亡）與被告
    丙○○○係夫妻關係，張景煌於民國40年間另納被告甲○○
    為妾，均同住於台南縣東山鄉○○村○○路102號，嗣被告
    甲○○於47年4月20日產下一子即原告，惟向台南縣東山鄉
    戶政事務所辦理出生登記時，卻將原告登記為被告丙○○○
    所生，亦即登記被告丙○○○為原告之母。
  (二)原告於63年間就讀國中時，被告丙○○○因故離開前開東山
    鄉住處後，除在原告之父張景煌亡故返回奔喪一次外，與原
    告均無聯繫，而近年來被告甲○○身體狀況不佳，平素均由
    原告及家屬照料，迨至94年間，被告甲○○罹患極重度失智
    症及肢體重度多重障礙，原告仍予悉心照顧，被告甲○○重
    度失智前雖曾向伊其他子女透露原告亦為伊親生，惟原告及
    其他子女仍半信半疑，直至98年10月間，始由被告甲○○之
    其他子女立具同意書，同意被告甲○○及原告至財團法人天
    主教聖馬爾定醫院作DNA檢驗，以確認親子關係，經上開DNA
    鑑定結果，機率計算：乙○○與甲○○之檢體，其累積親子
    指數CPI值為0000000.1，存在一親等直系血親血緣關係，親
    子確定率PP值為0.999999，綜合研判：其基因座相對應之各
    DNA型別均無矛盾，存在血緣關係之機率為99.9999%，故甲○○與乙○○應存有親子血緣關係，此有該醫院親子血緣關
    係DNA驗證報告書1份可稽，足證原告乙○○非被告丙○○○
    所生，而係被告甲○○所生。
  (三)按確認法律關係之訴，非原告有即受確認判決之法律上利益
    者，不得提起之；確認證書真偽或為法律關係基礎事實存否
    之訴，亦同。前項確認法律關係基礎事實存否之訴，以原告
    不能提起他訴訟者為限，民事訴訟法第247條第1項、第2項
    定有明文。查原告與被告間之親子關係存在與否，為定兩造
    間有無扶養、繼承等法律關係之基礎事實，原告欲確定與被
    告間是否存有親子關係，除提起確認之訴外，殊無他途，且
    所謂「確認判決之法律上利益」，係指因法律關係存否不明
    確，致一方在司法上之地位有受侵害之危險，而此項危險得
    以對於另一方之確認判決而言。復按親子關係之存否，非但
    於當事人間之精神上有絕對利益存在，並因而衍生繼承及扶
    養等法律效果，是親子關係之存否，對父母子女而言自有即
    受確認判決之法律上利益，是就親子身分關係，得提起確認
    親子關係存在或不存在之訴（最高法院23年度上字第3973號
    判例及62年度第三次民庭庭推總會決議可參）。查本件原告
    之戶籍登記母親為被告丙○○○，惟既經親子血緣關係DNA
    鑑定結果，原告確為被告甲○○所生，實有更正戶籍上親子
    關係記載之必要，此種身分關係不明確之不安狀態，自得以
    提起本件確認之訴除去。從而，原告請求確認原告乙○○與
    被告丙○○○間之親子關係不存在及確認原告乙○○與被告
    甲○○間之親子關係存在，即與事實相符，為此提起本件訴
    訟，並聲明：如主文所示。
三、被告甲○○則以：對原告之主張及財團法人天主教聖馬爾定
    醫院親子血緣鑑定報告書均沒有意見。
四、得心證之理由：
  (一)按確認法律關係成立或不成立之訴，非原告有即受確認判決
    之法律上利益，不得提起之，民事訴訟法第247條第1項前段
    定有明文。所謂即受確認判決之法律上利益，係指法律關係
    之存否不明確，致原告在私法上之地位有受侵害之危險，而
    此項危險得以對於被告之確認判決除去之者，最高法院著有
    27年度上字第316號判例供參。查本件原告起訴請求確認其
    與被告丙○○○間親子關係不存在、及與被告甲○○間之親
    子關係存在，此一確認親子關係存否之訴，雖以事實上血緣
    為基礎，惟係以法律上之父母子女地位是否存在為訴訟標的
    ，並非純然就事實為確認。而兩造間親子關係存在與否為事
    實問題，不惟影響雙方之身分，且有關於雙方因該身分而產
    生之法律關係亦將隨之而變動；再者，戶籍登記事項有錯誤
    ，為更正戶籍上之記載，依戶籍法第24條及內政部頒布之戶
    籍更正登記要點第4點第6款之規定，向戶政事務所申請更正
    登記時，須憑法院判決書、裁定書、認證書或檢察署不起訴
    處分書等始得辦理，本件原告戶籍謄本上記載生母為被告丙○○○，惟原告既否認被告丙○○○為其生母，而主張被告
    甲○○始為其生母，是上開戶籍記載是否與事實相符，有待
    釐清，兩造間親子關係即不明確，致雙方間原有之親子關係
    所生之扶養、繼承等私法上權利存否發生不明確、混亂，此
    等法律關係有無即有不安之狀態，而此不確定之法律地位及
    不安狀態，法院得以判決除去之，自應認原告有即受確認判
    決之法律上利益，是原告提起本件訴訟，核與民事訴訟法第
    247條之規定相符，先此敘明。
  (二)次查原告主張其戶籍登記上之生母雖記載為被告丙○○○，
    然實際上其與被告丙○○○無血緣關係，其生母應為被告甲○○一節，業據提出戶籍謄本1件附卷供參，復經財團法人
    天主教聖馬爾定醫院鑑定原告與被告甲○○間是否存有親子
    血緣關係，經該院鑑定結果認定：「機率計算：乙○○與甲○○之檢體，其累積親子指數CPI值為0000000.1，存在一親
    等直系血親血緣關係，親子確定率PP值為0.999999。綜合研
    判：註明為甲○○與乙○○之送檢檢體，其基因座相對應之
    各DNA型別均無矛盾，故存在血緣關係之機率為99.9999%，
    故甲○○與乙○○應存有親子血緣關係。」此有原告所提財
    團法人天主教聖馬爾定醫院親子血緣關係DNA驗證報告書在
    卷可按，及本院向財團法人天主教聖把爾定醫院調閱原告與
    被告甲○○間之鑑定報告，經該院以98年11月18日(98)惠醫
    字第1402號函所附DNA親子血緣關係驗證報告書附卷可稽，
    而被告甲○○對於原告主張之事實，亦不爭執，且被告丙○○○經合法通知未到庭抗辯，亦未提出書狀作何聲明或陳述
    ，足證原告確非被告丙○○○之親生子，而係被告甲○○之
    親生子，以此，原告之主張堪信為真實。
  (三)綜上所述，原告既為被告甲○○之子，而與被告丙○○○間
    無親子血緣關係存在，此與原告戶籍謄本上所記載不符，此
    種事實上血緣關係與戶籍謄本上所載不相符，而致身分不明
    確之情形，實有更正之必要，從而，原告據以訴請確認原告
    乙○○與被告徐素花間之親子關係不存在，及確認原告乙○○與被告甲○○間之親子關係存在，為有理由，應予准許。
五、據上論結：本件原告之訴為有理由，依民事訴訟法第385條
    第1項前段、第85條第1項前段，判決如主文。
中    華    民    國    98    年    12    月    30    日
                  家事法庭   法  官  林富郎
以上正本證明與原本無異。
如不服本判決應於送達後20日內向本院提出上訴狀（附具繕本）
，並應繳納上訴費用。
中    華    民    國    98    年    12    月    30    日
                             書記官  劉毓如

司法院資訊處製作；財團法人民間司法改革基金會備份。
